【裁判字號】    88,訴,4302
【裁判日期】    890725
【裁判案由】    返還不當得利
【裁判全文】
臺灣臺北地方法院民事判決  八十八年度訴字第四三○二號
    原      告  乙○○
    訴訟代理人  歐龍山律師
    被      告  甲○○      住台北市○○○路十九號三樓
右當事人間請求返還不當得利事件，本院判決如左：
    主    文
原告之訴駁回。
訴訟費用由原告負擔。
    事    實
甲、原告方面：
一、聲明：被告應給付原告新台幣（下同）一百萬元及自民國八十八年五月六日起至
    清償日止，按年息百分之五計算之利息。
二、陳述：
（一）原告於八十八年四月二十九日與訴外人曾政財、左尚君、楊國洲在台北市○○
      ○路與新生北路交接處之一家咖啡館聚會，聽左尚君與楊國洲二人提起，苟介
      紹存戶將一億元存入臺灣省合作金庫總行（下稱合庫總行），則有第三人願支
      付百分之三之佣金，渠等二人並稱此事已與被告談妥，被告願意提供一億元存
      入合庫總行，所得之佣金，被告可分取百分之一即一百萬元之佣金，又稱被告
      不願意在合庫總行直接向第三人領取一百萬元之佣金，只願在律師事務所處取
      款，所以必須先準備一百萬元寄放律師處，以備被告依約定將一億元存入合庫
      總行時，伊即可在律師處取得此一百萬元之佣金等語。曾政財、楊國洲、左尚
      君三人並表示渠等無力準備此一百萬元寄放律師處，徵詢原告幫助先行墊付此
      一萬元，原告不疑，同意先行墊付，翌日在台北市○○路○段四十號十三樓被
      告之顧問律師吳秀菊律師處，有被告所委任之陳福興、被告之友人陳智榮及左
      尚君、解宗本與原告等人到場，原告與被告之代理人陳福興簽訂履約書，由原
      告交付以世華聯合商業銀行忠孝分行為發票人、台灣銀行為付款人、面額為一
      百萬元、八十八年四月二十九日到期之支票一紙交由吳秀菊律師保管，約定被
      告於八十八年五月四日將一億元存入合庫總行，並經原告確認無誤後，被告可
      向吳秀菊律師取得上開支票兌現，作為給付被告履約存款可得之佣金。
（二）嗣於八十八年五月四日九時許，原告與曾政財、左尚君、楊國洲至合庫總行附
      近咖啡館等候，陳智榮亦在場，原約定被告應於上午十時到達合庫總行，惟至
      十二時許被告所委託之殷商食品股份有限公司之林姓總經理及林龍財務經理始
      到場，渠二人會同陳智榮至合庫總行內，但並未依約定將一億元存入合庫總行
      ，詎於八十八年五月五日被告向吳秀菊律師取得原告所交付保管之一百萬元之
      支票予以兌現。
（三）依據兩造所簽訂之履約書，原告給付予被告一百萬元之條件，係被告須於八十
      八年五月四日將一億元存入合庫總行，苟此條件未成就，被告即不得取走原告
      交付予吳秀菊律師所保管之一百萬元支票予以兌現，被告既未將一億元存入合
      庫總行，自無受領一百萬元之法律上原因，爰依不當得利之法律關係，請求被
      告返還一百萬元及自受領該利益之翌日起至清償日止按年息百分之五計算之利
      息。
（四）對被告抗辯所為之陳述：
  １、證人陳智榮於八十八年十一月二日固證稱：因當天被告開出一億元台支已十二
      點了，合庫營業員說沒有百分之三的佣金等語，不論其證言是否屬實，均不能
      作為被告不履行契約將一億元存入合庫總行之理由。況被告前後之陳述不一，
      尚難為被告有利之認定，且依被告所稱之事實，被告並未於八十八年五月四日
      將一億元存入合庫總行，被告既未完成履約，自不得取走一百萬元之支票並予
      以兌現。
  ２、兩造於八十八年四月三十日所簽訂之履約書，約定被告應於八十八年五月四日
      將一億元存入合庫總行，被告於履約存款一億元在合庫總行後，可兌領原告交
      付予律師處之一百萬元之支票，當時被告存入合庫總行之過程，原有一份作業
      流程附件，約定存款當日（即五月四日），被告須於十時前赴合庫總行辦理存
      款，同時於辦理存款後，支付佣金之第三人（以引方表示）將佣金（即三百萬
      元）交付後，始完成整個作業流程。因被告之後認為引方是否支付佣金一事，
      伊不介入，為此，於八十八年五月二日原告至被告之公司，當時在場人除兩造
      外，尚有陳智榮、解宗本，因被告不願有此作業流程附件，雙方就當場將履約
      書之附件撕掉，但仍保留履約書作為雙方履約之依據，依兩造所保留之履約書
      ，被告須於八十八年五月四日將一億元存入合庫總行，否則原告自無憑空給付
      被告一百萬元之理。兩造於撕掉履約書之附件後，原告即離開被告公司，未再
      與被告商談被告存款之作業流程，從而陳智榮後來或翌日與被告洽談存款流程
      ，原告既不知悉也未參與。至被告提出之存款作業流程，並無原告之簽名，苟
      原告當時同意此作業流程，則必然由雙方簽名，並附於原有之履約書之後當作
      附件，當無既不令原告簽名承認，亦不附於兩造之履約書當作附件之理，足見
      此嗣後陳智榮與被告商談之存款作業流程與原告無關。
  ３、被告與陳智榮所商議擬定之作業流程中，約定存款之前一日要告訴甲方存款帳
      號、姓名，但事實上被告並未告知原告，亦未將台支本票影本交給甲方，況依
      該作業流程，被告不僅要先至合作金庫仁愛支庫存款一億，並開出一張一億元
      台支本票，並將該一億元本票存入合庫總行被告之帳戶內，始完成被告履約之
      行為。又因被告僅願負責存款，不願負責其存款後，原告是否得向引方取得三
      百萬元之佣金，故被告不能以引方未交付三百萬元佣金予原告或陳智榮，即得
      主張其不必存入合庫總行，而仍得對原告主張一百萬元之佣金。
三、證據：提出履約書、律師函、回執影本為證，並聲請訊問證人左尚君。
乙、被告方面：
一、聲明：駁回原告之訴。
二、陳述：被告並不認識原告，均是證人陳智榮與被告接洽，但是由原告與被告之代
    理人陳福興簽訂系爭履約書，嗣因卷附履約書附件之作業流程，被告不同意，故
    於八十八年五月三日原告與陳智榮等人方至被告之公司處所另擬一份新文件，被
    告有依另擬之新文件所示之作業流程履行。至履約書因附件既已撕毀，故整份契
    約即已不存在，況被告亦已將履約書撕毀，不知原告為何仍留下此份履約書。又
    八十八年五月四日被告確有拿台支至合庫總行辦理，但因時間太晚故並未存入，
    所以才持台支至律師處取走一百萬元之支票，因被告已依約履行，故才持上開支
    票兌現。
三、證據：提出申請函、台灣省合作金庫仁愛支庫八十九年六月十三日合金字第一四
    七一號函、存款流程為證，並聲請訊問證人陳智榮、陳福興、林龍。
丙、本院依職權訊問證人吳秀菊。
    理    由
一、原告主張：兩造於八十八年四月三十日簽訂履約書，約定被告應於八十八年五月
    四日將一億元存入合庫總行，被告於履約存款一億元在合庫總行後，可兌領原告
    交付予吳秀菊律師處之一百萬元之支票，嗣被告並未依約定將一億元存入合庫總
    行，詎被告竟於八十八年五月五日向吳秀菊律師取得原告所交付保管之一百萬元
    之支票並予以兌現。惟被告既未於八十八年五月四日將一億元存入合庫總行，則
    兩造約定之條件並未成就，被告即不得取走一百萬元之支票予以兌現，爰依不當
    得利之法律關係，請求被告返還一百萬元及自受領該利益之翌日起至清償日止按
    年息百分之五計算之利息等語。被告則以：被告並不認識原告，均是證人陳智榮
    與被告接洽，但是由原告與被告之代理人陳福興簽訂系爭履約書，但因卷附履約
    書附件之作業流程，被告不同意，故於八十八年五月三日原告與陳智榮等人至被
    告之公司處所另擬一份新文件，被告有依另擬之新文件所示之作業流程履行，故
    才取走一百萬元之支票，並予以兌現等語置辯。
二、經查，原告與被告之代理人陳福興於八十八年四月三十日簽訂履約書，約定被告
    應於八十八年五月四日將一億元存入合庫總行，存款之作業流程則如契約之附件
    所載，即約定：「一、乙方（即被告）先開出記名不禁背之一億元台支，於當日
    十時前赴合庫總行辦理存款，開戶前乙方攜台支由庫方主管驗證無誤後，即以台
    支開出費用票交引方（即支付佣金之人）代表收執，並囑行方派員陪同乙方至櫃
    台開活儲戶辦理存款完成後，引方代表將費用票交乙方。二、乙方之存款可於當
    天下班前兌領。」被告於履約存款一億元在合庫總行後，即可兌領原告交付予吳
    秀菊律師處之一百萬元之支票。嗣被告因不同意陳福興與原告簽訂之條件，要求
    重新協議，兩造即合意將原先履約書之附件撕毀等情，有履約書、原履約書之附
    件附卷可稽，並經證人吳秀菊、陳智榮、陳福興證述屬實，復為兩造所不爭執，
    自堪信為真實。
三、本件原告主張因被告不願有此作業流程附件，雙方當場將履約書之附件撕掉，但
    仍保留履約書作為雙方履約之依據，是被告應依履約書所載之條件履行，兩造並
    無就作業流程為新的協議等語，為被告所否認，辯稱：被告因不同意陳福興與原
    告簽訂之條件，要求重新訂立新契約，原告即於八十八年五月三日至被告之辦公
    處所，就被告履約之作業流程另簽訂一份存款流程等語。經查，證人陳智榮證稱
    ：因為被告不同意原來的履約書，所以才於八十八年五月三日另訂協議，原告當
    時亦有在場，且係由兩造達成協議後方由伊書寫等語（見本院八十九年七月十日
    之言詞辯論筆錄）。參以兩造簽訂之履約書，原係約定依附件所示之作業流程履
    行，原告既自認原先約定之附件已合意撕毀，則倘未有就作業流程為新的協議，
    光憑一紙履約書，被告又如何依約將一億元存入合庫總行。且履約書原係由兩造
    簽訂，依約被告應存入一億元，原告則於被告履約後給付被告一百萬元，而陳智
    榮僅係中間之介紹人，依一般經驗法則，被告不可能未與原告協議，卻與契約外
    之第三人為新的協議等情，堪信兩造就存款流程確有新的協議，且該協議之內容
    即如卷附之存款流程。至證人左尚君雖證稱：因某家公司需要資金證明，所以請
    被告存一億，兩造即簽訂協議，其上記載時間、日期要存入，被告並未配合，卻
    於八十八年五月四日十二時左右方帶台支本票至合庫總行，而該家公司則係要求
    須於十點半以前存入等語，惟證人左尚君所言之時間、日期之約定，均是依原先
    履約書之附件所記載，而該附件既經兩造合意撕毀，被告即無證人所言不配合之
    情形，足徵證人左尚君對後來所為之協議並不清楚，則其所為之證詞自難採信，
    是原告主張兩造並無就存款流程為新的協議一節，亦難信屬實。
四、本件原告另主張被告未依約定將一億元存入合庫總行，則兩造約定之條件即未成
    就，被告自無受領一百萬元之法律上原因等語。惟查，依兩造另訂之新的存款流
    程約定如下：「一星期內存款（照以下流程），乙方存一億元，甲方付100萬：
    (1)乙方（即被告）到合庫仁愛支庫存款一億元。(2)乙方存款前一日告訴甲方（即
    原告）存款帳號姓名，以便申請佣金。(3)乙方存款後向合庫仁愛支庫開立一張一
    億元台支本票，並影印交給甲方。(4)乙方當日拿一億元台支本票到合庫總行與甲
    方會合，由引方驗證台支正本無誤，同時引方支付甲方300萬佣金。(5)甲方收到
    300萬後再回存該台支本票入總行帳戶內。(6)乙方只負責存款一億元，不負責佣
    金及引方接洽等事宜。」是被告僅須依上開約定，將一億元存入合作金庫仁愛支
    庫，並向合作金庫仁愛支庫開立一張面額一億元台支本票，影印交給甲方即可。
    至事後由引方驗證、將一億元之台支回存合庫總行即非被告之義務。次查，被告
    已依約委託證人林龍在合作金庫仁愛支庫存款一億元，並開立一張面額一億元之
    台支本票一節，有申請函、台灣省合作金庫仁愛支庫八十九年六月十三日合金字
    第一四七一號函附卷足憑，且為原告所不爭，自堪信為真。又林龍開立面額一億
    元之台支本票後，乃與陳智榮約中午十二時左右在合庫總行見面，現場除林龍、
    陳智榮外，尚有證人左尚君、訴外人解宗本、曾政財及原告等人，而林龍有將台
    支本票正本、存摺帳號交給原告等人，嗣因解宗本至下午三點多仍未能拿到佣金
    ，故林龍即將台支本票拿回去各節，亦經證人林龍、陳智榮證述詳實。原告固稱
    ：伊於八十八年五月四日並未在合庫總行現場，而是在合庫總行對面之咖啡廳等
    詞。惟原告為前開協議之當事人，且依前開協議，原告尚須負責與引方接洽，且
    將一億元之台支存入合庫總行，原告怎可能未出面與被告之代理人林龍會合，卻
    僅待在合庫總行對面之咖啡廳，足見原告所稱未出現在合庫總行等語尚難採信。
    揆諸前開約定，被告既已將一億元存入合作金庫仁愛支庫，並開立一張面額一億
    元之台支本票，且於八十八年五月四日在合庫總行將台支本票、存摺帳號交予原
    告，則被告即已履行契約之義務，至嗣後為何未能將一億元之台支本票存入合庫
    總行帳戶內，即與被告無涉。是以，被告既已依約履行，其受領原告給付之一百
    萬元自有法律上之原因。
五、從而，原告依不當得利之法律關係，請求被告返還一百萬元及自受領該利益之翌
    日即八十八年五月六日起至清償日止按年息百分之五計算之利息，為無理由，應
    予駁回。
六、結論：原告之訴為無理由，依民事訴訟法第七十八條，判決如主文。
中      華      民      國    八十九    年      七      月    二十五    日
                                            民事第五庭法      官  林秀圓
右為正本係照原本作成
如對本判決上訴，須於判決送達後廿日內向本院提出上訴狀
中      華      民      國    八十九    年      七      月    二十五    日
                                                      法院書記官  林蓮女


司法院資訊處製作；財團法人民間司法改革基金會備份。
